臺灣高等法院刑事判決　　　　　　　　　　　　九十三年度上更(一)字第二九八號
　　上　訴　人
　　即　被　告　戊○○
　　指定辯護人　本院指定辯護人丙○○
右上訴人因違反槍砲彈藥刀械管制條例案件，不服臺灣板橋地方法院八十九年度訴字
第二一九七號，中華民國九十年五月十七日第一審判決（起訴案號：臺灣板橋地方法
院檢察署八十八年度偵字第二五九五六號）提起上訴，本院判決後經最高法院發回更
審，本院判決如左：
    主  文
原判決撤銷。
戊○○無罪。
    理  由
一、公訴意旨略以：被告戊○○未經許可持有具殺傷力改造八釐米模型槍（編號ＦＳ
    －九六０七號）一支，藏置於其所駕駛之Ｓ九－四三０二號貨車乘客座後方，於
    民國八十八年十一月三十日上午十一時三十分，在台北縣三重市○○○街一五六
    巷十七號前，為警查獲，並扣得上開改造手槍一枝。因認被告涉犯槍砲彈藥刀械
    管制條例第十條第四項之罪嫌。
二、本件公訴人認被告涉犯右揭罪嫌，要以被告經測謊：「稱繫案槍枝非其所有、放
    置一節，其未將繫案槍枝放置車中，均呈情緒波動反應，應屬說謊」，並有右揭
    槍枝扣案為論據。
三、按犯罪事實應依證據認定之，無證據不得認定犯罪事實，又不能證明被告犯罪者
    ，應諭知無罪之判決，刑事訴訟法第一百五十四條第二項、第三百零一條第一項
    分別定有明文。次按認定不利於被告之事實，須依積極證據，茍積極之證據本身
    存有瑕疵而不足為不利於被告事實之認定，即應為有利於被告之認定，更不必有
    何有利之證據，而此用以證明犯罪事實之證據，猶須於通常一般人均不至於有所
    懷疑，堪予確信其已臻真實者，始得據以為有罪之認定，倘其證明尚未達到此一
    程度，而有合理性之懷疑存在，致使無從為有罪之確信時，即應為無罪之判決，
    此有最高法院八十二年度臺上字第一六三號判決、七十六年臺上字第四九八六號
    、三十年上字第八一六號等判例意旨可資參照。而刑事訴訟法第一百六十一條已
    於九十一年二月八日修正公布，其第一項規定：檢察官就被告犯罪事實，應負舉
    證責任，並指出證明之方法，因此檢察官對於起訴之犯罪事實，應負提出證據及
    說服之實質舉證責任，倘所提出之證據，不足為被告有罪之積極證明，或其指出
    證明之方法，無從說服法院以形成被告有罪之心證，基於無罪推定之原則，自應
    為被告無罪判決之諭知，最高法院九十二年台上字第一二八號判例可資參照。又
    當事人得聲請法院調查證據，而法院為發見真實，亦得依職權調查證據，但限於
    維護公平正義或對被告之利益有重大關係之事項為限，修正刑事訴訟法第一百六
    十三條第一、二項定有明文。故法院固得依職權調查證據，但並無蒐集證據之義
    務。蒐集證據乃檢察官或自訴人之職責，事實審法院應以調查證據為其主要職責
    ，其調查之範圍，亦以審判中所存在之一切證據為限，案內不存在之證據，即不
    得責令法院為發現真實，應依職權從各方面蒐集證據（最高法院九十一年度臺上
    字第五八四六號判決可資參照）。
四、訊據上訴人即被告堅決否認有不法犯行，辯稱：伊於八十八年十一月二十九日
    晚上（即案發前日）第一次向己○○借用車輛使用，因受甲○○之託，於翌日上
    午，駕車內載甲○○自台北縣三重市○○○街一五六巷十七號（以下簡稱：三重
    處址），前往台北縣蘆洲載喇叭，當時因下雨甲○○取得喇叭上車時以花襯衫蓋
    。伊與證人（即線民）乙○○不認識，但有印象在甲○○家有見過等語。
經查：
(一)、被告於案發前一天晚上，在台北縣土城市○○路向綽號「阿木仔」（即己○○）
    第一次借用上開貨車，此經證人己○○於偵查及本院審理時證述明確在卷（見偵
    字第八十六頁、本院更卷第七十頁），足認被告並非經常向證人己○○借用上開
    車輛使用，證人甲○○應無法事前知道，被告於案發時將使用上開車輛並且藏放
    扣案槍枝之事實，當甚明確。
(二)、被告因受甲○○之託，於案發當日早上凌晨六、七點許，駕上開向己○○借用之
    車輛前往證人甲○○位於三重住處，由證人甲○○陪同往蘆洲載送修喇叭後再返
    回甲○○三重住處樓下被警查獲前，甲○○同時將花襯衫帶上車內，迭經被告供
    述在卷，證人甲○○並於偵查中證稱：八十八年十一月三十日，伊要去台北縣蘆
    洲市拿送修喇叭，伊因沒有車才坐被告駕駛之車，回來時伊有開一段路；蘆洲市
    拿回喇叭時下雨，伊才拿花襯衫蓋在箱子上等語（詳見偵查卷第三十七頁），足
    認，被告與證人甲○○同車前往蘆洲取回喇叭途中期間花襯衫與扣案槍枝係分離
    之事實，甚屬明確。
(三)、證人甲○○與證人乙○○因施用安非他命而互相認識，證人甲○○於查獲數日前
    告知乙○○被告持有槍枝，當時並不知道槍枝藏放何處，證人甲○○於查獲日在
    三重住處又告訴乙○○，被告將駕駛小貨車並帶槍枝前來三重住處，證人乙○○
    立即以電話向證人（即查獲警員）丁○○檢舉等情，此經證人（即查獲警員）丁○○、證人乙○○先後於本院審理時證述明確在卷（見本院更字卷第三十八頁、
    第四十一頁、第六十八頁、第七十三頁、第七十四頁），綜上可知，證人甲○○
    當日因託被告代為外出載貨而得知被告駕駛小貨車，惟查獲時扣案槍枝是用花襯
    衫包起來放置在駕駛座椅背的後下方，開車之人若沒有刻意找，是不會發現該槍
    枝等語，此經證人丁○○證述在卷（見原審卷第八十八頁、本院上字卷第三十四
    頁），堪認若非藏放槍枝之人，應無法自外觀知悉車內藏放槍枝，則證人甲○○
    如何得知上情，甚屬可疑。又參以扣案槍枝係以證人甲○○攜帶上車之花襯衫包
    確，則被告於原審供述警查獲時表示槍枝係查獲地樓上之甲○○的（見原審卷第
    八十八頁），自屬有憑，尚非毫無足取。
(四)、雖被告曾經公訴人送法務部調查局作測謊鑑定，該局之測謊方法係控制問題法與
    混合問題法，被告在回答槍枝非其所有，未將槍枝放置車中時，均呈情緒波動反
    應，研判被告有說謊之情，固有法務部調查局八十九年九月二十八日調參字第○
    八九Ｏ七一八七二號測謊報告書在卷足佐，按測謊之鑑驗，係就受測人對相關事
    項之詢答，對應其神經、呼吸、心跳等反應而判斷，其鑑驗結果有時亦因受測人
    之生理、心理因素而受影響，測謊鑑驗之結果既會受到受測人之生理、心理因素
    而受影響，且人的行為、思想又無法量化，則測謊自不能如物理、化學試驗般獲
    得絕對之正確性，測謊之結果應係有其他可資信賴之積極或消極證據存在之情形
    下，作為補強證據證明力參考之用，而非可作為判斷事實之唯一及絕對之憑證。
    如受測人對測謊結果甚為在意，深恐測謊無法反應事實，致壓力過大，造成心理
    緊張，亦非全無可能，本件被告表示當時心情緊張，則於此情況下至被告呼吸、
    心跳反應有如上情緒波動反應，尚屬正常情形，是尚難僅憑測謊結果為不利於被
    告之認定。
五、末查，雖被告於案發當日駕駛該車輛載證人甲○○前往台北縣蘆洲市載運喇叭，
    惟回程並曾將車輛交由甲○○駕駛一段路，此經證人甲○○供述在卷，足認斯時
    ，使用該車輛之人並非僅有被告一人，又參以扣案槍枝係以證人甲○○攜帶上車
    之花襯衫包住，足證扣案槍枝以花襯衫包住，應係證人甲○○上車後所發生之事
    實，自屬明確，則被告供述警查獲時表示槍枝係當日陪同外出取喇叭之甲○○的
    （見原審卷第八十八頁），自屬有憑，尚非毫無足取，此外亦無其他積極證據足
    資證明，扣案槍枝確係被告所放置，本件上開證明犯罪事實之證據，尚未超越通
    常一般人均不至於有所懷疑，而有合理性之懷疑存在，致使無從為有罪之確信時
    ，尚難憑此推定而為被告不利之認定證據，無從形成被告有罪確信不疑心證，應
    為有利於被告之認定，並認不能證明被告確有犯罪，依據「罪證有疑，利於被告
    」之證據法則，即應為無罪之判決，原審據以認定，論處被告非法持有扣案手槍
    ，判處刑責部分，核其認事用法均有違誤，被告否認犯罪提起上訴為有理由，應
    由本院將原判決撤銷，改判被告無罪之判決。
據上論斷，應依刑事訴訟法第三百六十九條第一項前段、第三百六十四條、第三百零
一條第一項前段，判決如主文。
本案經檢察官羅榮乾到庭執行職務。
中   華   民     國        九十三       年       十一      月     五     日
                              臺灣高等法院刑事第二十三庭
                                  審判長法  官  黃  瑞  華
                                        法  官  蔡  明  宏
                                        法  官  王  淑  滿
右正本證明與原本無異。
如不服本判決，應於收受送達後十日內向本院提出上訴書狀，其未敘述上訴之理由者
並得於提起上訴後十日內向本院補提理由書（均須按他造當事人之人數附繕本）。
                                        書記官  陳  思  云
中   華   民     國        九十三       年       十一      月     十一    日
